臺灣高等法院刑事判決
109年度上易字第1971號
上　訴　人　
即　被　告　陳和茂　
　　　　　　　　　　
　　　　　　　　　　
　　　　　　　　　　
選任辯護人　陳冠智律師
上列上訴人即被告因毀損案件，不服臺灣桃園地方法院109年度
易字第387號，中華民國109年8月24日第一審判決（起訴案號：
臺灣桃園地方檢察署108年度偵字第23233號），提起上訴，本院
判決如下：
    主  文
原判決撤銷。
陳和茂犯毀損他人物品罪，處有期徒刑肆月，如易科罰金，以新
臺幣壹仟元折算壹日。
    事  實
一、陳和茂自民國91年間起罹患器質性精神病，而時有意識模糊
    ，致辨識其行為違法之能力顯著降低之情形，於108年7月12
    日凌晨4時47分許（起訴書誤載為5時12分許），離家步行至
    其住家附近之桃園市○○區○○○路000之0號對面，見鄭長榮所
    有之車牌號碼0000-00號自用小客車停放上址路旁，竟基於
    毀損之犯意，以不詳方式在該車後方點火，致引燃車體，造
    成上開車輛內部物品、裝潢及車體鈑金受火熱不等程度之燒
    損，使該車輛喪失效用，足生損害於鄭長榮。
二、案經鄭長榮訴由桃園市政府警察局桃園分局報告臺灣桃園地
    方檢察署檢察官偵查起訴。
    理  由
壹、證據能力：
    按被告之自白，非出於強暴、脅迫、利誘、詐欺、疲勞訊問
    、違法羈押或其他不正之方法，且與事實相符者，得為證據
    ，刑事訴訟法第156條第1項定有明文。又被告以外之人於審
    判外之陳述，雖不符刑事訴訟法第159條之1至第159條之4規
    定，而經當事人於審判程序同意作為證據，法院審酌該言詞
    陳述或書面陳述作成時之情況，認為適當者，亦得為證據；
    當事人、代理人或辯護人於法院調查證據時，知有刑事訴訟
    法第159條第1項不得為證據之情形，而未於言詞辯論終結前
    聲明異議者，視為有前項之同意，刑事訴訟法第159條之5第
    1、2項亦有明定。本判決以下所引用上訴人即被告陳和茂（
    下稱被告）之自白，並無不法取得之情事，且與事實相符；
    其他審判外陳述之供述證據部分，業經檢察官、被告、辯護
    人於本院準備程序表示同意有證據能力（本院卷第229至231
    頁），經審酌各該陳述作成時之情況，核無違法不當情事，
    因而認為適當，均具證據能力。至本院所引之其他非供述證
    據部分，經查並非違法取得，亦無依法應排除其證據能力之
    情形，復與本案待證事實具有自然之關連性，均有證據能力
    。　　
貳、認定犯罪事實所憑證據及理由：
一、訊據被告就其於上開時、地，蹲在告訴人車輛後方撿拾圓形
    金屬白鐵片，嗣告訴人車輛起火，且車內物品、裝潢及車體
    鈑金受火熱不等程度之燒損，使該車輛喪失效用等情，並無
    爭執，然辯稱：伊不知道告訴人車輛為何起火，也不知道自
    己是否有點火等語。經查：
　㈠告訴人係於108年7月8日18時許，將其所有之車牌號碼0000-0
    0號自用小客車停放在桃園市桃園區永安北路近寶慶路口後
    即未再行駛，迄至108年7月12日下午13時30分許經通知前往
    停車現場，發現車輛起火已經撲滅，車體僅剩下殘骸等情，
    業據告訴人於警詢時指述明確（偵字第23233號卷第17至18
    頁），並有卷附車輛詳細報表、現場照片在卷足憑（偵字第
    23233號卷第29、69至71頁）。而上開車輛起火原因，經桃
    園市政府消防局火災調查科人員到場進行調查鑑識結果，研
    判起火處係在上開自用小客車之後（外）側處，而就起火原
    因部分，可排除自燃性物質、車輛機械因素、車輛電氣因素
    引火之可能性，而清理檢視上開自用小客車後（外）側處燃
    燒殘餘物，未發現任何引火物，依自小客車後（外）側處之
    理化性分析，若未施予外來火源，應不會自行燃燒，依現場
    物證、人證及影像證據分析研判起火原因係縱火等情，有桃
    園市政府消防局108年7月30日桃消調字第1080023522號函暨
    所附火災原因調查鑑定書、109年6月2日桃消調字第1090015
    862號函在卷足憑（偵字第23233號卷第77至177頁，原審易
    字卷第61頁）。此部分事實，先堪認定。
　㈡又被告於警詢時自承，伊於上開車輛起火燃燒前有靠近該車
    ，當時是因為發現車子的右邊地上有一塊發亮的金屬物品，
    伊認為很有價值，所以彎腰去撿拾該物品等語（偵字第2323
    3號卷第8頁）。佐以原審勘驗現場監視器錄影畫面結果，被
    告於凌晨4時34分26秒許，頭戴鴨舌帽、身穿短袖、長褲、
    拖鞋，走路左右擺動幅度較大，出現在監視畫面右下角，往
    左邊道路前進，邊走邊自左胸衣服口袋內拿出一不明物品，
    邊走邊查看，於凌晨4時35分00秒許，橫越道路至告訴人自
    用小客車後方並蹲下，於凌晨4時35分06秒許，被告蹲下之
    瞬間，右手出現閃光，被告持續蹲在該車後方，至凌晨4時3
    5分18秒許起身，凌晨4時35分56秒至4時38分02秒，上開自
    用小客車左後方開始冒出火光，火勢並延燒蔓延整輛車身等
    情，有原審勘驗筆錄在卷足稽（原審易字卷第68至71頁）。
    由上開自用小客車左後方起火前約1分鐘，被告係蹲在該車
    後方，在物理距離上已屬高度相關，且畫面中可見被告右手
    曾出現閃光，旋即車輛起火燃燒，時間上亦具有高度密接性
    ，況在監視錄影畫面中，亦未見車輛左後方附近有何其他外
    來火源足以引燃車體，加以被告自承有吸煙習慣（偵字第23
    233號卷第9頁），是顯有高度可能隨身攜帶可資點燃香菸之
    火源類物品。被告雖一再陳稱不知該車輛何以起火，然由被
    告於案發當時之精神狀態（詳如後述），其短期記憶固可能
    因精神疾病而有缺損之狀況，然依臺北市立聯合醫院鑑定進
    行心理衡鑑結果（本院卷第292頁），被告仍可維持正常居
    家活動及自我照顧功能，足認被告於行為當時主觀上對於在
    車輛附近點火會導致車輛燃燒毀損之自然上因果關係，具有
    犯罪故意甚明。是被告此節所辯，僅是被告能否辨識其行為
    違法之責任能力問題，並不足以排除被告引火致引燃告訴人
    車輛而加以毀損之犯意。
二、綜上，被告上開毀損犯行，犯罪事證明確，堪予認定，應依
    法論科。　　
參、論罪：
一、被告行為後，刑法第354條於108年12月25日經修正公布，於
    108年12月27日施行，修正前規定：「毀棄、損壞前二條以
    外之他人之物或致令不堪用，足以生損害於公眾或他人者，
    處二年以下有期徒刑、拘役或五百元以下罰金」，修正後則
    規定：「毀棄、損壞前二條以外之他人之物或致令不堪用，
    足以生損害於公眾或他人者，處二年以下有期徒刑、拘役或
    一萬五千元以下罰金」，依立法理由所載：「本罪於72年6
    月26日後並未修正，爰依刑法施行法第1條之1第2項本文規
    定將罰金數額修正提高30倍，以增加法律明確性，並使刑法
    分則各罪罰金數額具內在邏輯一致性」等語，是修正前後之
    法定刑度並無不同，並非法律有變更之情形，不生新舊法比
    較之問題，應依一般法律適用原則，適用裁判時法即現行刑
    法第354條之規定。是核被告所為，係犯刑法第354條之毀損
    物品罪。
二、關於刑法第19條規定適用之說明：
  ㈠查被告於108年7月24日警詢時，對於為何會靠近告訴人車輛
    一節係供稱：原本想要到路邊小便，但沒有這樣做，是發現
    車輛後方有一塊亮亮的金屬物品覺得很有價值，就彎身撿拾
    等語（偵字第23233號卷第8頁），而觀之被告當時提出供警
    方拍照之圓形白鐵片，外觀略有鏽蝕（偵字第23233號卷第6
    7頁），客觀上實未見有何如被告所述「很有價值」之可言
    被告於行為時之辨識能力狀況，已然有異；而本院調取被告
    在居善醫院之病歷紀錄，被告自94年8月1日即在該院精神科
    持續就診，迄至本案發生前，均係按醫囑之慢籤用藥結束日
    期回診，於107年5月2日回診時，表示一週3到4的晚上只睡3
    小時，於上週六有騎機車不知發生什麼狀況而撞到前方的計
    程車，前次發作是在前年（按即105年），於108年1月7日回
    診時，亦有向醫師表示睡眠太短、到凌晨3點就睡不著等狀
    況，此有該院病歷紀錄在卷可憑（本院卷第83至223頁），
    已可見被告長期罹患器質性精神病，雖按期回診領藥，仍有
    睡眠狀況不佳，且發作時會發生不能辨識自己行為之狀況，
    可見被告就其行為違法之辨識能力，乃有降低之情。　
　㈡佐以本院囑託臺北市立聯合醫院松德院區鑑定被告之精神狀
    態，認：綜合被告之過去生活史、疾病史、身體檢查及精神
    狀態檢查，被告於行為時，因其「神經認知障礙症」，以致
    其辨識違法之能力，確實呈現顯著降低之情形。被告所罹患
    之「神經認知障礙症」，應係其多年前腦部外傷造成，無論
    其客觀臨床證據（病史及實驗室或臨床檢查），或外顯臨床
    表現（精神狀態檢查及測驗），均相當一致，可謂信而有徵
    ，被告之「神經認知障礙症」雖長期接受治療（94年迄今）
    ，仍無法痊癒，雖可維持其日常生活功能，但仍可見持續存
    在一過性或陣發性之記憶缺損情形。被告除長期呈現一過性
    或陣發性認知缺損之外，對於行為當時之描述，也符合記憶
    性認知缺損之「錯置」、「誤認」或「虛談」臨床表現，因
    此被告行為時雖無受精神病症狀（妄想、幻覺或極度混亂言
    行）或嚴重情緒障礙影響之證據，但其記憶及相關認知缺損
    ，確實已造成違法性辨識受損，而顯著較一般人之平均程度
    減低等語，此有該院110年12月29日函文所附精神鑑定報告
    書附卷足憑（本院卷第289至294頁）。　
　㈢本院審酌上開鑑定報告，係由專業醫療機構依嚴謹之鑑定程
    序，綜合被告之生活史、精神科診療史、身體檢查、精神狀
    態檢查、心理衡鑑等資料，綜合客觀之臨床證據及外顯之臨
    床表現，而為精神科之診斷，認被告於行為時辨識其行為違
    法之能力顯著降低，自堪採憑。至檢察官固聲請函詢臺北市
    立聯合醫院：㈠被告所罹患之「神經認知障礙症」如何引發
    被告縱火行為；㈡被告因罹患上開疾病而記憶性認知缺損，
    係指被告於縱火後不記得縱火過程，抑或是指被告對於縱火
    前後之行為均無記憶云云。惟：㈠刑法第19條有關行為刑事
    責任能力之規定，係指行為人於行為時，因精神障礙或其他
    心智缺陷之生理原因，致其辨識行為違法之能力（學理上稱
    為「辨識能力」）或依其辨識而行為之能力（學理上稱為「
    控制能力」），因而不能、欠缺或顯著減低之心理結果者而
    言；亦即，行為人產生辨識其行為違法或控制違法行為之能
    力有所欠缺或顯著降低之心理結果，係因精神障礙或其他心
    智缺陷等生理因素所致，而與行為人客觀上實施之違法行為
    態樣，並無關涉，檢察官聲請函詢被告之精神疾病如何引發
    本案不法行為部分，自無調查必要；㈡上開鑑定報告書已詳
    載精神狀態檢查結果，被告對於子女之年齡、出生年次等均
    無法回憶，無法描述自己從事之板金、鐵工廠、務農等工作
    順序及細節，且無法詳述多年前之頭部外傷經過，亦無法說
    出居善醫院之精神科門診醫師姓名，並經常發生走失或回家
    不記得過程之狀況；就本案發生經過之細節描述，有「錯置
    」、「誤認」或「虛談」臨床表現，因認被告所罹患之「神
    經認知障礙症」並未痊癒，持續存在一過性或陣發性之記憶
    缺損，而造成違法性辨識能力受損之情，是檢察官聲請函詢
    被告記憶缺損之狀況，亦無調查必要，併此說明。
　㈣綜上，被告行為時，既因精神障礙，而致其辨識行為違法之
    能力顯著降低，爰依刑法第19條第2項之規定，就被告所犯
    毀損罪，予以減輕其刑。　　　　　　
肆、原判決撤銷之理由：
一、原審以被告犯罪事證明確，而予論罪科刑，固非無見。惟原
    審未審酌被告於行為時辨識其行為違法之能力顯著降低之狀
    況，未適用刑法第19條第2項之規定減輕其刑，尚有未妥。
    被告上訴以此指摘原判決不當，為有理由，應由本院予以撤
    銷改判。
二、爰審酌被告長期罹患器質性精神病，時有意識不清之狀況，
    對於行為違法之辨識能力顯著降低，竟於車輛後方點火引燃
    車體而為本案毀損犯行之犯罪動機、目的、手段，與所毀損
    之車輛為2009年4月出廠、總排氣量1991cc之自用小客車等
    所生危害程度，與被告犯後未與告訴人和解或賠償告訴人損
    害等犯罪後態度，暨被告之素行、智識程度及家庭生活經濟
    狀況等一切情狀，予以量處有期徒刑4月，並諭知易科罰金
    折算標準，以資懲儆。至刑法第87條第2項前段雖規定，有
    第19條第2項之原因，其情狀足認有再犯或危害公共安全之
    虞時，於刑之執行完畢或赦免後，令入相當處所，施以監護
    。本件被告於案發後仍持續在居善醫院就診，此有該院病歷
    紀錄在卷足憑（本院卷第217至223頁），且辯護人於本院審
    理時亦陳稱：被告之家人目前有注意不讓被告單獨外出（本
    院卷第328頁），加以除本案外，被告並無其他犯罪紀錄，
    亦有本院被告前案紀錄表在卷可憑（本院卷第35頁），是依
    卷內證據，尚難認被告有何再犯或危害公共安全之虞，而有
    予以兼具隔離、保護與治療性質之監護處分之必要，附此敘
    明。　
據上論斷，應依刑事訴訟法第369條第1項前段、第364條、第299
條第1項前段，判決如主文。
本案經檢察官陳伯均、賴瀅羽提起公訴，被告上訴，經檢察官郭
靜文到庭執行職務。
中　　華　　民　　國　　111 　年　　3 　　月　　29　　日
                  刑事第二十二庭審判長法　官  王美玲
                                      法　官  陳銘壎
                                      法　官  汪怡君
以上正本證明與原本無異。
不得上訴。
                                      書記官  高妤瑄
中　　華　　民　　國　　111 　年　　3 　　月　　29　　日
附錄本案論罪科刑法條全文：
中華民國刑法第354條
毀棄、損壞前二條以外之他人之物或致令不堪用，足以生損害於
公眾或他人者，處2年以下有期徒刑、拘役或1萬5千元以下罰金
。